【裁判字號】    95,上,314
【裁判日期】    951025
【裁判案由】    不動產所有權移轉登記
【裁判全文】
臺灣高等法院民事判決                   95年度上字第314號
上  訴  人  甲○○
                        號2樓
訴訟代理人  王如玄律師
複代理人    黃育玲律師
訴訟代理人  莊喬汝律師
被上訴人    丙○○
訴訟代理人  賴芳玉律師
複代理人    黃鈺律師
訴訟代理人  劉晏齊律師
上列當事人間不動產所有權移轉登記事件，上訴人對於中華民國
95年3月24日臺灣臺北地方法院93年度訴字第4112號第一審判決
提起上訴，被上訴人並為訴之追加，本院於95年10月11日言詞辯
論終結，判決如下：
    主  文
原判決關於命上訴人塗銷所有權移轉登記及該訴訟費用部分廢棄
。
前開廢棄部分，被上訴人在第一審之訴駁回。
被上訴人追加之訴駁回。
第一、二審及追加之訴訴訟費用由被上訴人負擔。
    事實及理由
一、按於第二審為訴之變更或追加，非經他造同意，不得為之。
    但請求之基礎事實同一者，不在此限。民事訴訟法第446條
    第1項但書、第255條第1項第2款定有明文。所謂請求之基礎
    事實同一，係指變更或追加之訴與原訴之主要爭點有其共同
    性，各請求所主張之利益在社會生活上可認係屬同一或關連
    之紛爭，而就原請求之訴訟及證據資料，於繼續審理時，在
    相當程度範圍內具有同一性或一體性，得期待於後請求之審
    理予以利用，俾先後兩請求得在同一程序中一併解決，避免
    重複審理者，最高法院90年度台抗字第287號裁判見解亦同
    ，可資參酌。查本件被上訴人於原審否認將其所有坐落台北
    市○○區○○段3小段549地號土地應有部分1/4，及其上建
    物門牌號碼台北市○○路○段106巷10弄9-1號之所有權1/2贈
    與上訴人，主張係上訴人盜用印章，擅自辦理所有權移轉登
    記；且縱認被上訴人曾為贈與，被上訴人亦以民國94年10月
    17日民事補充理由狀為撤銷贈與之意思表示（見原審卷一第
    75頁），該書狀業已送達上訴人，爰依民法第767條及同法
    第179條、第184條訴請上訴人將登記日期86年11月14日，原
    因發生日86年10月22日，以贈與為原因之系爭房地所有權移
    轉登記塗銷。嗣於本院追加備位之訴，依民法第416條、第
    419條規定，訴請撤銷贈與所有權移轉登記，返還系爭房地
    （見本院卷第192頁），核其與原審主張之法律關係雖有不
    同，惟所爭執均為兩造間就系爭房地是否確有贈與契約，其
    請求基礎社會事實應屬同一。揆諸前揭說明，被上訴人所為
    訴之追加，應為法之所許。
二、被上訴人主張：被上訴人於民國75年5月11日喪偶，於79 年
    1月間娶上訴人為妻，婚後不到半年，上訴人要求被上訴人
    將其所有坐落台北市○○區○○段3小段549地號土地應有部
    分1/4，及其上建物門牌號碼台北市○○路○段106巷10弄9-
    1號之所有權贈與伊，以為生活保障。被上訴人念在夫妻情
    份，乃於79年5月間將上開房地應有部分1/2贈與上訴人，並
    辦妥所有權移轉登記。詎上訴人懷有異心，於86年11月14日
    利用被上訴人因病療養期間，盜用被上訴人印章及盜取所有
    權狀，暗中將上開房地所餘應有部分1/2以贈與為由，辦理
    所有權移轉登記至上訴人自己名下。迨至86年底，被上訴人
    因遲未接獲地價稅單，經請領謄本結果，始查悉上情。又被
    上訴人於93年3月16日因跌倒頭部受創住院治療，上訴人竟
    趁此機會盜領、盜賣被上訴人之存款、股票，經扣除上訴人
    代墊之醫藥費新台幣（下同）16萬7400元後，上訴人尚應返
    還被上訴人205萬2600元。為此依民法第767條、第184條第1
    項前段、第179條規定，請求上訴人塗銷系爭房地所有權移
    轉登記、返還205萬2600元及法定遲延利息。原審判決上訴
    人應將系爭房地所有權移轉登記塗銷，並給付被上訴人183
    萬元3493元及自93年7月6日起至清償日止按年息5%計算之利
    息。被上訴人就其敗訴部分未為上訴，嗣復於95年6月9日具
    狀表明就金錢請求部分撤回起訴（見本院卷第73頁）；上訴
    人原就所有權移轉登記塗銷及給付89萬3500元本息部分提起
    上訴（見本院卷第13、15頁），惟上訴人嗣亦於95年6月7日
    具狀撤回金錢部分之上訴（見本院卷第79頁），是本院審理
    範圍僅為所有權移轉登記部分。被上訴人復於本院主張縱認
    兩造間就系爭不動產確有成立贈與關係，惟上訴人有棄養被
    上訴人之情事，被上訴人業已撤銷贈與，爰依民法第416條
    、第419條追加備位之訴（見本院卷第110至112、131、192
    頁），訴請撤銷贈與所有權移轉登記，返還不動產。其於本
    院答辯聲明：上訴駁回。備位追加聲明為：撤銷贈與之系爭
    房地所有權移轉登記，返還系爭房地。
三、上訴人則以：86年8月間被上訴人因膀胱癌住院治療，其考
    量自身年事已高，為給上訴人晚年之保障，乃於86年9月9日
    出院後，將系爭不動產之權狀及印章交予上訴人，囑託上訴
    人委請代書辦理相關過戶事宜，上訴人遂依其指示於86年11
    月14日委託代書將被上訴人就系爭房地所餘應有部分1/2辦
    理過戶登記予上訴人。是被上訴人確已將其所餘系爭房地應
    有部分悉數贈與上訴人，並授權上訴人辦理過戶手續，自無
    侵權行為或不當得利可言。且上訴人從未有未盡扶養義務一
    事，上訴人自被上訴人處領取之款項，亦用於支付被上訴人
    之醫藥費、照護費、生活開銷等。況被上訴人自交通部電信
    總局退休，每月可領取終生退休俸4萬餘元，並有存款118萬
    元，在美國復尚有存在二女兒馬文綺名下之存款美金約20萬
    元。反觀上訴人現無工作，除現所居住之系爭房地外，無其
    他積蓄，本身生活都成問題，實無力扶養被上訴人。退步言
    之，縱認有撤銷贈與事由，被上訴人既主張自93年3月16日
    其住院起，上訴人即未曾盡扶養義務，但其卻遲至94年10月
    14日始撤銷贈與，已罹1年時效等語，資為抗辯。其上訴聲
    明：(1)原判決關於命上訴人塗銷台北市○○區○○段3小段
    549地號，面積110平方公尺，應有部分1/8，及其上建號
    1029號，加強磚造樓房之第二層部分，面積85.28平方公尺
    ，露台10.04平方公尺，所有權應有部分1/2，門牌台北市○
    ○路○段16巷10弄9-1號2樓，台北巿松山地政事務所，登記
    日期86年11月14日，原因發生日86年10月22日以贈與為原因
    所取得之所有權移轉登記部分廢棄。(2)前開廢棄部分，被上
    訴人在第一審之訴駁回。其就追加部分之答辯聲明為：追加
    之訴駁回。
四、查兩造於79年1月16日結婚，坐落台北市○○區○○段3小段
    549地號土地應有部分1/4，及其上建號1029號，門牌號碼為
    台北市○○路○段16巷10弄9-1號建物所有權全部原均為被上
    訴人所有。79年5月9日被上訴人先將上開土地應有部分1/8
    及建物應有部分1/2應有部分贈與上訴人，並於同年6月22日
    辦妥所有權移轉登記。嗣於86年11月14日，被上訴人就系爭
    土地所餘應有部分1/8及其上建物所餘應有部分1/2之所有權
    均以贈與為原因，移轉登記予上訴人。而兩造已於95年6月1
    日協議離婚，此為兩造所不爭執，並有戶籍謄本、土地及建
    物登記謄本、離婚協議書（見93年度訴字第2809號卷第12至
    24、43頁、本院卷第71、72頁）
五、被上訴人主張上訴人於86年間利用被上訴人因膀胱癌手術後
    在家療養期間，盜取被上訴人印章、土地及建物所有權狀，
    並盜用印章，擅自將系爭房地所餘應有部分移轉登記予上訴
    人名下，惟此據上訴人堅決否認，並以前揭情詞置辯。經查
    ：
(一) 按當事人主張有利於己之事實者，就其事實有舉證之責任。
   民事訴訟法第277條本文著有規定。故當事人於其利己事實之
   主張，除事實於法院已顯著，或為其職權上已認知者外，應
   負立證之責。若原告於其所主張之起訴原因，不能為相當之
   證明，被告就其抗辯事實，已有相當之反證者，當然駁回原
   告之請求（最高法院18年上字第1685號、20年上字第2466號
   判例參照）。而證明應證事實之證據資料，並不以可直接單
   獨證明之直接證據為限。凡先綜合其他情狀，證明某事實，
   再由某事實為推理的證明應證事實，該證明某事實之間接證
   據，自包括在內。最高法院92年度台上字第1499號、86年度
   台上字第611號、85年度台上字第856號裁判見解亦同，可資
   參酌。
(二)被上訴人於起訴時原主張其於86年9月間因膀胱癌住院近二個
  月，上訴人於該期間盜蓋被上訴人印章而擅將系爭房地所有權
  以贈與為由辦理移轉登記予自己名下（見93年度訴字第2809號
  卷第6、7頁）。查被上訴人於86年8月19日於林口長庚醫院住
  院，同年月27日接受根除性膀胱全切除手術及人口膀胱重建手
  術，同年9月9日出院。惟系爭房地所有權移轉之登記申請送件
  日期為86年10月22日，登記完成日期為86年11月14日。有診斷
  證明書、土地、建築改良物贈與所有權移轉契約書、土地及建
  物登記謄本（見本院卷第195頁、原審卷一第28、30頁、93年
  度訴字第2809號卷第23、24頁）。是系爭房地辦理所有權移轉
  登記時間已在被上訴人出院之後，核與被上訴人起訴主張不符
  。
(三)被上訴人嗣改口稱上訴人係於被上訴人手術後在家靜養期間，
  擅自拿取被上訴人印章及銀行保管箱鑰匙，從保管箱取走所有
  權狀，並盜用印章，擅自申領被上訴人印鑑證明，委託不知情
  之代書辦理所有權移轉登記云云。但查，被上訴人位於合作金
  庫銀行忠孝分行之保管箱於86年度僅有三次開箱紀錄，分別為
  86年6月14日、86年10月2日、86年12月2日，其86年10月2日開
  箱申請係由被上訴人之女馬文綵為之，86年6月14日、86年12
  月2日開箱申請則由丙○○本人為之，此觀依合作金庫銀行忠
  孝分行94年12月16日合金忠保字第0940006719號函檢送被上訴
  人86年度保管箱記錄甚明（見原審卷二第21、22頁）。故上訴
  人於86年間未曾有自行開啟被上訴人保管箱之紀錄，當無可能
  盜取被上訴人之房地所有權狀。且依上揭開箱紀錄可知，被上
  訴人之印章於該段期間（86年6月14日至86年12月2日）內應在
  其保管之中，而該保管箱之原留印鑑即為被上訴人印鑑證明之
  印鑑，顯見上訴人於86年9月11日申請被上訴人印鑑證明，亦
  係經被上訴人授權。上訴人既經被上訴人授權請領印鑑證明，
  復經被上訴人交付系爭房地所有權狀，兩造間就系爭房地有贈
  與之合意，應堪認定。
(四)被上訴人於合作金庫銀行忠孝分行函覆原審後，旋又改稱系爭
  房地之印章、所有權狀均放在家中遭上訴人盜取云云，惟此與
  其先前主張顯有出入，且其復未能舉證明上訴人有盜取所有權
  狀及盜用印鑑之行為，其主張無足採信。況被上訴人自承其於
  86年底即知悉系爭房地以贈與為原因移轉所有權登記至上訴人
  名下（見93年度訴字第2809號卷第6頁、原審卷二第54頁），
  而其遲至93年6月21日始提起本件訴訟，相距已近7年，其間均
  未見被上訴人採取任何追討行動，益徵系爭房地確係由被上訴
  人贈與上訴人。
(五)被上訴人復指稱上訴人其委託代書辦理系爭房地之所有權移轉
  登記，違反自己代理之禁止，應屬無效云云。按民法第106條
  前段固規定代理人非經本人之許諾，不得為本人與自己之法律
  行為，惟本件贈與契約既經兩造合意而有效成立，則上訴人委
  請代書辦理系爭房地所有權移轉登記，當亦經被上訴人之許諾
  ，自未違反自己代理之禁止。被上訴人執此主張，亦無可採。
(六)綜上，兩造就系爭房地確有贈與合意，上訴人本此贈與契約，
  委請代書以贈與為原因，辦理所有權移轉登記，無侵權行為或
  不當得利之可言。
六、被上訴人另主張系爭房地縱經被上訴人贈與上訴人，惟上訴
    人對於被上訴人有扶養義務而不履行，被上訴人業於94年10
    月14日撤銷贈與，上訴人應返還系爭房地。惟上訴人堅決否
    認上情，並辯稱已盡力照護被上訴人，且被上訴人尚有收入
    、存款，非不能維持生活等語。茲查：
(一)按受贈人對於贈與人有扶養義務而不履行者，贈與人得撤銷其
  贈與，民法第416條第1項第2款固定有明文。惟按夫妻互負扶
  養義務，其負扶養義務之順序與直系血親卑親屬相同，其受扶
  養權利之順序與直系血親尊親屬相同，民法第1116條之1規定
  甚明。夫妻互負扶養義務之順序既與直系血親卑親屬同，自應
  與直系血親卑親屬各依其經濟能力分擔扶養義務。又依民法第
  1117條第1項規定；受扶養權利者，以不能維持生活而無謀生
  能力者為限。同條第2項規定：前項無謀生能力之限制，於直
  系尊親屬不適用之。故夫妻間受扶養者，仍須以不能維持生活
  者為限。最高法院88年度台上字第2588號、87年度台上字第
  1696號裁判見解亦同，可資參照。查被上訴人自承其自交通部
  電信總局退休，每月可領退休俸4萬6000元，尚有銀行存款118
  萬元（見本院卷第143頁）。是被上訴人顯非不能維持生活，
  核與前揭受扶養之法文要件不符。被上訴人雖謂上訴人未履行
  約定扶養義務，但此為上訴人所否認，被上訴人復未能舉證證
  明兩造有何約定扶養義務，自難憑採。
(二)再者，被上訴人猶陳稱其自二年多前即住景美護理之家，每月
  費用包括伙食費共3萬8000元。但伊不喜吃護理之家伙食，故
  多由女兒送食物來。第1年費用由伊女兒支付，第2年費用由上
  訴人支付，離婚後由伊自己支付。（見本院卷第143、144頁）
  證人即被上訴人女兒馬文綵亦證稱伊要求上訴人負擔被上訴人
  護理之家費用後，上訴人即以電話向景美護理之家表明日後費
  用均由其支付（見本院卷第165頁）。參以上訴人確提出景美
  護理之家94年6月至95年4月之每月3萬8000元照護費收據，而
  兩造已於95年6月1日協議離婚，足證上訴人於離婚前對被上訴
  人仍有扶養照顧之事實，非如被上訴人主張有不當之棄養行為
  。
(三)被上訴人另謂上訴人拒絕被上訴人返家，且93年6月至94年5月
  在護理之家之照護費用均由被上訴人女兒馬文綵支付，上訴人
  顯未盡扶養義務，並舉證人乙○○、馬文綵之證言為佐。查證
  人乙○○證稱伊為被上訴人之鄰居，被上訴人女兒馬文綵早已
  結婚另住他處，某日馬文綵要求伊陪同至被上訴人住處，上訴
  人有開門讓伊等二人進入，後馬文綵向上訴人要求交付家中鑰
  匙，上訴人表示拒絕等語（見本院卷第163頁）。依其所述，
  上訴人並無拒絕被上訴人返家之舉，至其雖拒絕交付鑰匙予馬
  文綵，惟馬文綵乃被上訴人與亡妻所生之女，出嫁多年未與被
  上訴人同住，且與上訴人感情不睦，上訴人拒絕交付鑰匙，尚
  屬情理之常，要難執此即謂上訴人不同意被上訴人返家。至證
  人馬文綵雖證稱被上訴人第一年之照護費用及在護理之家之飲
  食、清潔用品、餐巾、衛生紙均為伊所墊付，上訴人拒不返還
  ，且伊另僱請外勞，上訴人亦拒不分擔外勞費用1萬元云云。
  惟依證人即被上訴人之女馬文綵證述，被上訴人共有4名女兒
  ，伊排行老大（見本院卷第165、166頁），揆諸前揭說明，該
  4人均應與上訴人共同分擔扶養義務，被上訴人認應由上訴人
  全額負擔，於法尚有未合。又證人馬文綵證稱該外勞係伊以伊
  婆婆名義聘僱之看護，因伊婆婆年已九十，無法自己行動，故
  該外勞絕大部分時間是照顧伊婆婆，有時白天伊會請該外勞支
  援伊父親即被上訴人外出門診或買東西（見本院卷第166頁）
  ，是該外勞係為照護證人馬文綵之婆婆而自國外引進，並非被
  上訴人或上訴人所聘僱，亦非證人馬文綵聘僱以照護被上訴人
  ，自不得要求上訴人支付證人馬文綵本應負擔之聘僱費用。被
  上訴人執此謂上訴人未盡扶養照顧之責，均無可取。
(四)綜上，本件贈與並無民法第416條第1項第2款事由存在，被上
  訴人主張撤銷贈與，於法即有未合。
七、從而，被上訴人先位本於所有權、侵權行為及不當得利法律
    關係，訴請上訴人塗銷系爭房地所有權移轉登記；備位追加
    依民法第416條、第419條，訴請撤銷贈與之所有權移轉登記
    ，返還系爭房地；均屬無據，應予駁回。原審依被上訴人先
    位請求判命上訴人應塗銷系爭房地之所有權移轉登記，自有
    未洽。上訴意旨指摘原判決不當，求予廢棄改判，為有理由
    。爰予廢棄改判，如主文第2項所示。
八、據上論結，本件上訴為有理由，追加之訴為無理由，依民事
    訴訟法第450條、第78條，判決如主文。
中    華    民    國    95    年    10    月    25    日
                    民事第一庭
                        審判長法  官  張耀彩
                              法  官  林金吾
                              法  官  盧彥如
正本係照原本作成。
如不服本判決，應於收受送達後20日內向本院提出上訴書狀，其
未表明上訴理由者，應於提出上訴後20日內向本院補提理由書狀
（均須按他造當事人之人數附繕本）上訴時應提出委任律師或具
有律師資格之人之委任狀；委任有律師資格者，另應附具律師資
格證書及釋明委任人與受任人有民事訴訟法第466條之1第1項但
書或第2項（詳附註）所定關係之釋明文書影本。
中    華    民    國    95    年    10    月    26    日
                              書記官  鄭兆璋
附註：
民事訴訟法第466條之1（第1項、第2項）：
對於第二審判決上訴，上訴人應委任律師為訴訟代理人。但上訴
人或其他法定代理人具有律師資格者，不在此限。
上訴人之配偶、三親等內之血親、二親等內之姻親，或上訴人為
法人、中央或地方機關時，其所屬專任人員具有律師資格並經法
院認為適當者，亦得為第三審訴訟代理人。


司法院資訊處製作；財團法人民間司法改革基金會備份。
